臺灣高雄地方法院刑事裁定　　　　　　　　　　　　九十三年度交聲字第一三一號
　　原處分機關　交通部公路總局高雄區監理所
　　異　議　人　甲○○
　　即受處分人
右列異議人因違反道路交通管理處罰條例案件，對於交通部公路總局高雄區監理所於
中華民國九十三年三月八日所為之裁決（原處分案號：高監自字第裁八０—Ｎ000
00000號）聲明異議，本院裁定如左：
    主  文
異議駁回。
    理  由
一、原處分機關略以：緣受處分人即異議人甲○○於民國九十三年一月二十七日二十
    一時四十分許，在高雄縣茄萣鄉台十七線一九二公里處（西往東方向），因騎乘
    馬王秀枝所有、車號ＷＪＫ—八四八號之輕型機車與被害人黃明宏發生車禍，致
    黃明宏因傷重不治死亡，惟異議人於肇事致人死亡後旋即逃逸，遂為高雄縣政府
    警察局交通組路竹小隊以高警交字第Ｎ00000000號通知單予以舉發，該
    機關遂依道路交通管理處罰條例第六十二條第一項之規定，以高監自字第裁八０
    —Ｎ00000000號裁決裁處異議人甲○○：「一、吊銷駕駛執照，終身禁
    考，駕駛執照限於九十三年四月七日前繳送；二、上開駕駛執照逾期不繳送之處
    分：（一）自九十三年四月八日起逕行註銷駕駛執照、（二）駕駛執照吊（註）
    消後，自九十三年四月八日起終身不得重新考領駕駛執照」等語。
二、異議意旨則以：異議人於案發後，曾立即以0000000000號行動電話向
    一一九報案，惟因攜帶之行動電話沒電，故無法繼續撥打電話向警方報案處理，
    又因本身右手受傷，即自行將肇事車輛駛離現場前往就醫，而未將黃明宏及時送
    醫救治。異議人於就醫後因手骨劇烈傷痛，又忘記現場有人受傷仍留於事故現場
    ，即返家休息，嗣為警循線查獲後始想起黃明宏尚於事故現場。是異議人主觀上
    並無肇事後逃逸之故意，且迄今未據處分機關提出相關證據，以證明異議人確有
    前開違規情事，該處分即屬違法，遂據此聲明異議，請求撤銷原處分，諭知異議
    人不罰，或改依肇事後駛離現場罰之云云。
三、按汽車駕駛人，駕駛汽車肇事致人受傷或死亡，應即採取救護或其他必要措施，
    並向警察機關報告，不得駛離；違者吊扣其駕照三個月至六個月；逃逸者吊銷駕
    駛執照；而汽車駕駛人，曾依第六十二條第一項之規定吊銷駕駛執照者，終身不
    得考領駕駛執照，道路交通管理處罰條例第六十二條第一項及第六十七條第一項
    分別定有明文。又上開條文所定駕駛汽車肇事致人受傷或死亡而逃逸者，應吊銷
    駕駛執照，且終身不得考領駕駛執照，其目的在增進行車安全，保護他人權益，
    以維護社會秩序，並係為維護車禍事故受害人生命安全、身體健康必要之公共政
    策，且在責令汽車駕駛人善盡行車安全之社會責任，屬維持社會秩序及增進公共
    利益所必要，均核與憲法第二十三條並無牴觸，業經司法院大法官會議釋字第二
    八四號、第五三一號分別解釋在案。職是，倘行為人果因駕駛汽車肇事、致人死
    傷而逃逸者，僅須客觀上發生交通事故，並造成人員受傷或死亡之結果，事後未
    盡前開法定救護義務，亦未留下相當時間以處理事故而逕自離去者，依法即應為
    吊銷駕駛執照，且終身不得考領駕駛執照之處分，合先敘明。
四、次按，所謂「行動電話」係結合通訊與電信事業之產物，其基本配備應包括話機
    及門號（SIM卡）等軟、硬體設備，使用者向行動電話電信系統業者申辦門號核
    准後，即可使用該系統對外通話。由於行動電話經常於移動狀態下被使用，系統
    無法僅憑藉門號而決定何者為其對應、連接之交換機，因此行動電話必須經常以
    電波與基地台之VLR（Visitor Location Registor，訪客位置記錄器）聯繫，將
    使用者所處位置向最近之基地台註冊登錄，以便通訊系統確認使用者所在區域。
    首先，行動電話於每次開機時將自動與所在區域之行動通訊專用交換機連接，完
    成註冊手續，嗣後無論他人係使用無線行動電話或有線電話系統撥號呼叫該行動
    電話使用者，只須於撥號時輸入行動電話之門號，由於門號並不包含目前行動電
    話使用者之位置資訊，為建立該次通訊之連線，通訊系統必須詢問HLR（Home
    Location Registor，本籍位置記錄器），方能得知行動電話現時註冊之所在區
    域與負責該區域之交換機MSC（Mobile Switching Center，又稱為「行動交換中
    心」），並隨即與該行動電話現時登錄之MSC連接，再由基地台發出呼叫之訊號
    ，俾能有效完成連線，以隨時使用通話服務。而稱「通訊記錄」者，係指行動電
    話為完成通訊作業所生之一切資訊記錄，其形式可能以電磁記錄之方式儲存於電
    信業者之資料庫或其他媒介中，亦得透過電腦周邊設備將之列印或傳真成為文書
    資料。其以門號申請調閱之通聯記錄者，即為一般大眾所認知之通聯記錄。其設
    計目的原本係電信業者為便於核算帳務及判斷是否發生不合理使用該系統門號（
    防制盜拷）之狀況，而對該系統門號被使用進行通話之情形（包括發話或受話）
    所作成之記錄。通聯紀錄內容依申請者調閱目的之不同，可分為「單向通聯（僅
    調閱受話或發話通聯）」及「雙向通聯（同時調閱受話及發話通聯）」二種，其
    記載之資料項目大致包括：類別（表示該筆通話通聯記錄為發話或通話）、國碼
    （地區碼）、發話方、受話方、日期（記載該筆通聯發生之日期）、通話時間（
    記載該次通話之起迄時間）、通話秒數、起始及結束之基地台、基地台方位角及
    行動電話序號等類。其中「行動電話序號」乃每支行動電話於出廠後內部均建置
    有十五位之數字編號，此稱為「國際行動台設備識別碼（IMEI）」，亦即GSM通
    訊系統下行動電話之識別碼，一般稱為手機序號，性質上如同行動電話之指紋，
    於行動電話發話時，將一併送出識別碼資料儲存於各系統業者之通聯記錄中，藉
    由EIR（Equipment Identity Register，設備記錄辨識器）之核對，作為行動電
    話話機本身合法性認證之依據，從而行動電話於使用通話之際，將於撥出時隨同
    發送IMEI識別碼資料，儲存於電信業者製作之通聯記錄中，因此透過通聯記錄之
    分析處理，吾人得以行動電話序號為查詢依據，獲知某特定行動電話曾經使用何
    種系統門號之記錄。準此，一旦行動電話完成開機程序，並與基地台取得聯繫、
    並合法完成註冊後，即已留存其行動電話序號資料於系統之基地台內，以供檢核
    ，俾能隨時完成通話服務。職是，倘某一門號欲使用該系統為發話或受話時，縱
    其通話時間可能為零（例如已撥通，但使用者未接聽），然其行動電話序號既已
    成功在基地台完成註冊手續，則該行動電話序號資料亦將一併顯示於該筆通聯紀
    錄之上，此一情形要與因行動電話未開機，系統基地台無從取得行動電話序號資
    料，而無法顯示該項資料者不同。訊據異議人固不否認其確有騎乘車號ＷＪＫ—
    八四八號輕型機車肇事，並致被害人黃明宏傷重不治死亡之事實，惟矢口否認有
    何逃逸之情事，辯稱：伊於案發後，曾立即以所持0000000000號行動
    電話向一一九報案，因該行動電話沒電，始無法繼續撥打電話向警方報案處理，
    迄至其因右手受傷疼痛前往就醫，遂忘記被害人黃明宏尚留於案發現場，嗣伊返
    家並為警循線查獲後，才回想起上情云云。經查：
（一）異議人於本院調查中先後陳稱：「（如何知道手機沒電？）因為手機有發出電
      源不足的響聲，而我跟一一九講到一半時，就斷訊。」、「（有無再將手機打
      開？）有，但是手機閃一下後就沒電了。」、「（除一一九外，尚有打電話給
      何人？）我在醫院內有打開手機電源，手機還可以通話，所以我就用手機打一
      通電話給我的父母親。（除了打給一一九、你父母親之外，尚有無打電話給其
      他人？）無。我只有撥打這兩通電話而已。」等語，足認其所持行動電話應於
      撥打一一九電話後，迄於醫院內重行開啟而撥電話與其母親通話前，均處於電
      源不足而未開機之狀態，然參以卷附0000000000號行動電話於九十
      三年一月二十七日之通聯紀錄所載，異議人於撥打一一九電話後，曾另與門號
      「0000000000」號行動電話（經查係異議人之母所使用）有多達八
      通之電話往來紀錄，其中雖有通話時間短暫，或有已接通但未有通話之情事，
      惟均已明確顯示行動電話序號之紀錄，參諸前述行動電話通訊原理之說明，堪
      認異議人所使用之行動電話應係始終處於開機、並合法向基地台完成註冊之狀
      態，要非異議人所辯該行動電話業因沒電而未能開機之情形。是異議人辯以無
      從再使用行動電話向相關單位報案云云，殊難憑採。
（二）另就前開通聯紀錄所示，異議人於案發地點以行動電話撥打一一九之時間為九
      十三年一月二十七日二十一時三十七分許，通話基地台位址則係「０七六九九
      」，嗣異議人所持行動電話註冊地點即分別轉往「二七七三一（高雄縣路竹鄉
      ○○村○○路六七四號七樓頂）」、「五七六三七（高雄縣路竹鄉○○村○○
      街七十號二樓頂）」之基地台通訊範圍內，復佐以異議人亦自承於案發後，即
      因手傷疼痛而前往設於高雄縣路竹鄉○○路六二七號之「高新醫院」就診，據
      此足認異議人至遲應於案發當日二十一時四十九分許即抵達高新醫院，與其撥
      打一一九報案之時間相距不過十二分鐘餘，本院衡諸常情，一般人於發生車禍
      後，往往心生驚懼，倘因之受傷者更係如此。從而本件異議人於案發後、抵達
      醫院間，前後相隔時間短暫，異議人理當於抵達醫院後，立即告稱醫護人員被
      害人黃明宏因車禍受傷尚留於現場等情，俾使醫護人員得以即時前往救助。惟
      異議人徒稱其就醫後因手骨劇烈傷痛，遂忘記有人受傷仍留於事故現場，事後
      即返家休息云云，核與常情有悖，殊難憑採。
五、綜前所述，本件異議人騎乘輕型機車肇事並致被害人黃明宏受傷後，非僅未盡法
    定救護義務，亦未能留下或採取適當措施以處理事故而逕自離去，嗣後更未能即
    時告知高新醫院之醫護人員前開情事，顯係畏罪逃逸，是其「駕駛汽車致人死傷
    而逃逸」之違規事實至堪認定，原處分機關依道路交通管理處罰條例第六十二條
    第一項之規定，裁處：「一、吊銷駕駛執照，終身禁考，駕駛執照限於九十三年
    四月七日前繳送；二、上開駕駛執照逾期不繳送之處分：（一）自九十三年四月
    八日起逕行註銷駕駛執照、（二）駕駛執照吊（註）銷後，自九十三年四月八日
    起終身不得重新考領駕駛執照」之處分，要無違誤，量罰亦甚妥適，應予維持。
    本件異議為無理由，應駁回之。
據上論斷，應依道路交通管理處罰條例第八十七條第二項，道路交通案件處理辦法第
十九條，裁定如主文。
中      華      民      國    九十三    年      五      月    二十四    日
                                臺灣高雄地方法院交通法庭
                                    法  官  陳  明  呈
右正本證明與原本無異。
如不服本裁定，應於裁定送達後五日內，向本院提出抗告狀。
                                    書記官  林  明  忠
中    華    民    國      九十三      年      五      月      二十四    日
